# Wizualizacja danych

Bardzo istotną częścią statystyki jest wizualizacja wyników. Poprawne korzystanie z wykresów wymaga poznania kilku, czasami nieoczywistych, zasad:

- efekt 3D na wykresach zaburza percepcje i utrudnia porównywanie danych,
- wykresy liniowe służą przede wszystkim do prezentacji zmian w czasie,
- ...

Zasoby internetowe są pełne przykładów i wzorców tworzenia wykresów:

- [Graficzna prezentacja danych statystycznych - Wykresy, mapy, GIS](http://stat.gov.pl/gfx/portalinformacyjny/userfiles/_public/wspolpraca_rozwojowa/graficzna_prezentacja_danych_stat.pdf)
- [Zbiór esejów o wizualizacji danych](http://biecek.pl/Eseje/)
- [Flowing Data](http://flowingdata.com/)
- [D3](https://d3js.org/)

```{r import, echo=FALSE, fig.height=5, fig.width=8, warning=FALSE, message=FALSE}
options(scipen = 100)
library(openxlsx)
library(dplyr)
library(ggplot2)
library(tidyr)

# rossmann <- read.xlsx("rossmann.xlsx")
# 
# rossmann200 <- rossmann %>%
#   filter(sklep_id <= 200)
# 
# save(rossmann, rossmann200, file="dane.RData")

load("dane.RData")

```

W analizie statystycznej bardzo ważne jest pojęcie rozkładu cechy. 

**Rozkładem empirycznym** cechy nazywamy przyporządkowanie kolejnym wartościom zmiennej ($x_{i}$) odpowiadającym im liczebności ($n_{i}$). Rozkład odzwierciedla strukturę badanej zbiorowości z punktu widzenia określonej cechy.

Najdogodniejszym sposobem graficznej prezentacji rozkładu jest histogram przedstawiający częstość poszczególnych kategorii. Histogram można utworzyć na podstawie tabeli przestawnej. W sytuacji kiedy nie wszystkie wartości są reprezentowane histogram może wyglądać dziwnie, dlatego stosuje się grupowanie wartości. W Excelu jest to możliwe z wykorzystaniem funkcji CZĘSTOŚĆ. Funkcja ta oblicza rozkład częstości występowania wartości w zakresie wartości (działa po zaznaczeniu odpowiedniego zakresu z~kombinacją CTRL+SHIFT+ENTER). Prawe przedziały są domknięte.

## Rodzaje rozkładów

Ze względu na liczbę punktów ekstremalnych i rodzaj zmienności:

```{r rodz-rozkl-1, echo=FALSE, fig.height=5, fig.width=8, warning=FALSE}
dist=data.frame(jedno=rbeta(20000,5,5),
                bim=c(rnorm(10000,-1,1),rnorm(10000,2,1)),
                wiel=c(rnorm(5000,-4,1),rnorm(5000,-1,1),rnorm(5000,2,1),rnorm(5000,6,1)),
                sym=rbeta(20000,5,5),
                prawo=rbeta(20000,2,5),
                lewo=rbeta(20000,5,2))

dist_s <- as.data.frame(scale(dist))

dist_l <- gather(dist_s, rozklad, wart)

dist_l$rozklad <- factor(dist_l$rozklad, levels = unique(dist_l$rozklad), labels = c("Rozkład jednomodalny", "Rozkład bimodalny", "Rozkład wielomodalny",
                                                                                     "Rozkład symetryczny", "Rozkład prawostronnie \nasymteryczny", 
                                                                                     "Rozkład lewostronnie \nasymetryczny"),
                         ordered = T)

ggplot(dist_l, aes(x=wart)) + 
  geom_histogram(binwidth = 0.05) + 
  facet_wrap(~ rozklad) +
  xlab("Wartości") + ylab("Liczebność") +
  theme_bw()

```

Ze względu na skupienie wokół średniej:

```{r rodz-rozkl-2, echo=FALSE, fig.height=5, fig.width=8, warning=FALSE}

dist_k=data.frame(plato=rnorm(20000,0,4),
                norm=rnorm(20000,0,1),
                lepto=rnorm(20000,0,0.5))

dist_lk <- gather(dist_k, rozklad, wart) %>%
  mutate(wart=scale(wart))

dist_lk$rozklad <- factor(dist_lk$rozklad, 
                          levels = unique(dist_lk$rozklad), 
                          labels = c("Rozkład spłaszczony \n(platokurtyczny)",
                                     "Rozkład normalny \n(mezokurtyczny)",
                                     "Rozkład wysmukły \n(leptokurtyczny)"),
                          ordered = T)


ggplot(dist_lk, aes(x=wart)) + 
  geom_histogram(binwidth = 0.01) + 
  facet_wrap(~ rozklad, scales="free_x") +
  xlab("Wartości") + ylab("Liczebność") +
  theme_bw()


```

W ten sposób możemy opisywać histogramy, natomiast w dalszej części zajęć dowiemy się jakie miary definiują te cechy.

Przejdźmy do naszego zbioru danych i przeanalizujmy liczbę klientów.

```{r histogram1, echo=FALSE, fig.height=5, fig.width=8, warning=FALSE}
ggplot(rossmann200, aes(x=liczba_klientow)) + 
  geom_histogram(binwidth = 1, colour="black") +
  xlab("Liczba klientów") + ylab("Liczebność") +
  theme_bw()


```

Okazuje się, że występuje bardzo dużo wartości równych 0, wynikających z obserwacji dni, w których sklep był zamknięty. Musimy wyeliminować zera z naszych danych.

```{r histogram2, echo=FALSE, fig.height=5, fig.width=8, warning=FALSE}
ggplot(subset(rossmann200, liczba_klientow!=0), aes(x=liczba_klientow)) + 
  geom_histogram(binwidth = 1) +
  xlab("Liczba klientów") + ylab("Liczebność") +
  theme_bw()


```

Obecnie rozkład liczby klientów jest dużo bardziej czytelny. Niemniej możemy zauważyć wiele wartości, które występują częściej od pozostałych. Zgrupujmy słupki w przedziałach o rozpiętości 100 klientów.

```{r histogram3, echo=FALSE, fig.height=5, fig.width=8, warning=FALSE}

ggplot(subset(rossmann200, liczba_klientow!=0), aes(x=liczba_klientow)) + 
  geom_histogram(binwidth = 100) +
  xlab("Liczba klientów") + ylab("Liczebność") +
  theme_bw()


```

Najliczniejszą kategorią stanowią dni, w których liczba klientów pochodziła z przedziału 500-600 osób. Można także zaobserwować, że rozkład charakteryzuje się asymetrią prawostronną.

## Szeregi statystyczne

Przeprowadzając powyższe grupowanie utworzyliśmy kilka rodzajów szeregów statystycznych.

**Szereg statystyczny** jest to ciąg wielkości statystycznych usystematyzowanych według określonego ściśle kryterium. Powstaje on w wyniku grupowania bądź porządkowania. Stanowi podstawę dla prowadzenia numerycznej analizy statystycznej.

- **szereg prosty** to wykaz wszystkich wariantów badanej cechy np. liczba klientów dla każdego sklepu danego dnia
- **szereg rozdzielczy jednostkowy (punktowy)** wykaz wariantów cechy i liczebności poszczególnego wariantu np. szereg utworzony z wykorzystaniem tabeli przestawnej
- **szereg rozdzielczy przedziałowy zamknięty o równych przedziałach klasowych** wykaz zgrupowanych wariantów cechy i liczebności poszczególnych wariantów np. szereg utworzony z wykorzystaniem funkcji CZĘSTOŚĆ
- **szereg rozdzielczy przedziałowy zamknięty o nierównych przedziałach klasowych** 
- **szereg rozdzielczy przedziałowy otwarty** - kiedy w pierwszej lub/i ostatniej grupie znajduje się przedział otwarty (zwrot poniżej/powyżej)

## Dystrybuanta

Kolejnym zagadnieniem związanym z rozkładem cechy jest **dystrybuanta**.

**Dystrybuanta empiryczna** to funkcja ukazująca skumulowany rozkład cechy w n-elementowej zbiorowości. Funkcję $F(x)$ definiuje się jako skumulowane prawdopodobieństwo wystąpienia - tj. sumę prawdopodobieństw od danego przedziału klasowego w rozkładzie empirycznym badanej cechy. Wyraża się wzorem:
$$F(x)=\sum\limits_{x_{i}<x}{p_{i}},$$
gdzie: $p_{i}$ --- prawdopodobieństwo wystąpienia wariantu.

Dystrybuanta empiryczna jest funkcją:

- niemalejącą,
- lewostronnie ciągłą.

Dystybuanta ciągła liczby klientów

```{r dystrybuanta1, echo=FALSE, fig.height=5, fig.width=8, warning=FALSE}

ggplot(subset(rossmann200, liczba_klientow!=0), aes(x=liczba_klientow)) + 
  stat_ecdf() +
  xlab("Liczba klientów") + ylab("Prawdopodobieństwo") +
  theme_bw()

```

Dystrybuanta skokowa liczby klientów

```{r dystrybuant2, echo=FALSE, fig.height=5, fig.width=8, warning=FALSE}

rossmann200_ecdf <- rossmann200 %>%
  filter(liczba_klientow!=0) %>%
  mutate(lk_cat=cut(liczba_klientow, breaks = seq(0, 2900, 100), labels = seq(100, 2900, 100)))

ggplot(rossmann200_ecdf, aes(x=as.numeric(levels(lk_cat)[lk_cat]))) + 
  stat_ecdf() +
  scale_x_continuous(breaks = seq(0, 3000, 200)) +
  xlab("Liczba klientów") + ylab("Prawdopodobieństwo") +
  theme_bw()

#plot(ecdf(as.numeric(levels(rossmann200_ecdf$lk_cat)[rossmann200_ecdf$lk_cat])))

```

Przykładowo prawdopodobieństwo, że wystąpi dzień, w którym sklep obsłuży do 700 klientów wynosi 55%.

_Zadania_

Z wykorzystaniem histogramu lub innych poznanych podczas zajęć metod określ w jaki dzień tygodnia sklepy Rossmann odwiedza najwięcej klientów.

```{r histogram-zad1, echo=FALSE, fig.height=5, fig.width=8, warning=FALSE}

ggplot(subset(rossmann200, liczba_klientow!=0), aes(x=liczba_klientow)) + 
  geom_histogram(binwidth = 100) + 
  facet_wrap(~dzien_tyg) + 
  xlab("Liczba klientów") + ylab("Liczebność") +
  theme_bw()

```

```{r histogram-zad2, echo=FALSE, fig.height=5, fig.width=8, warning=FALSE}

ggplot(subset(rossmann200, sprzedaz!=0), aes(x=sprzedaz)) + 
  geom_histogram(binwidth = 100) + 
  facet_wrap(~dzien_tyg) + 
  xlab("Sprzedaż") + ylab("Liczebność") +
  theme_bw()

```
